臺灣臺北地方法院民事判決　　　　　　　　　　　　九十二年度家訴字第一００號
　　原　　　告　甲○○
　　　　　　　　乙○○
　　共　　　同
　　訴訟代理人　孟舒存律師
　　被　　　告　行政院國軍除役官兵輔導委員會台北市榮民服務處
　　法定代理人　范垂聲
　　訴訟代理人　楊俊雄律師
　　複代理人　　王永春律師
　　　　　　　　丙○○律師
當事人間請求確認繼承權存在事件，本院於民國九十三年六月八日言詞辯論終結，判
決如下：
    主      文
原告之訴駁回。
訴訟費用由原告負擔。
    事實及理由
一、本件原告民國九十二年六月十七日起訴時被告之法定代理人丁○○，嗣被告之法
    定代理人於於九十二年八月二十五日變更為范垂聲，有行政院國軍退除役官兵輔
    導委員會輔人字第○九二○○○八二○九號函在卷可憑，被告法定代理人范垂聲
    依法聲明承受訴訟，合於民事訴訟法第一百七十五條第一項規定，為有理由，應
    予准許，先予敘明。
二、原告主張：
（一）原告均為大陸地區人民，且為榮民丁宏德（男、民國三年一月十三日生、身分
      證統一編號：Ｚ000000000號）之胞弟胞妹，丁宏德於八十七年十一
      月二十一日死亡，原告依法具狀聲明繼承丁宏德在臺灣之遺產，經本院於八十
      八年六月九日北院義民家祥字八十八聲繼字第七四號通知准予備查在案。詎原
      告檢具前開通知併相關文件請求被告移交丁宏德遺產，被告以被繼承人丁宏德
      生前自傳記載：「既無叔伯，終鮮兄弟」，且丁宏德之家書中所列母親已九十
      七歲高齡與原告公證書所列丁宏德母親已於六十三年亡故不符，以及丁宏德大
      陸墓碑註記孝男丁緒發係甲○○之子均未能澄清等為由，拒絕移交丁宏德之遺
      產。
（二）對於被告抗辯之陳述：
      1.丁宏德未載有兄弟之原因即如原告乙○○在自述文中所稱：「．．．我出嫁
        前，家有六口人生活，父親丁開文、母親涂旭美、哥哥丁宏德、妹妹丁還秀
        、弟弟甲○○。妹妹丁還秀嫁回涂家為媳、于一九四八年病故，．．，一九
        三七年哥哥丁宏德出門參加抗日救國軍，而弟弟年紀小又在家參加共產黨的
        兒童團，當時國共兩黨十分對立，．．所以哥哥出門前父母百般叮嚀，在外
        不要說有弟弟以免雙方受到傷害」。關於丁宏德稱九十七歲高齡母親一事，
        是丁宏德在書寫第一封信時尚不知母親已經過世所說，而其母親假如在世當
        年應該是九十七歲，另丁宏德在寫給其妹丈唐學富、、胞妹丁閏秀夫妻的信
        （見本院卷第四七頁）也寫上了唐學富的名字，其實唐學富亦早已亡故，此
        因為丁宏德幾十年未與家人沒有聯繫，在初次尋親的信中難免有些誤會。而
      2.就丁宏德另有妹妹丁還秀但已死亡之事實，業據大陸地區湖北省天門市佛于
        山鎮涂樓村民委員會，於
        嫁我涂樓村涂孝元家，一九四八年病逝．．．」等語。
      3.丁宏德在大陸之墓碑註記孝男丁緒發之經過說明如下：丁緒發係原告甲○○
        之子，丁緒發之祖母生前表示原告甲○○有四個兒子，故要原告甲○○將丁
        緒發過嗣給丁宏德立祠。
        往湖北省天門市公證處辦理收養公證，但未獲台灣地區法院核准；又於一九
        九四年又重新辦理，但在手續未完成時丁宏德即去世故丁緒發未能以養子身
        份赴台奔喪，乃由原告甲○○赴台而丁緒發隨行，丁緒發並聲明恢復與丁宏
        德的伯侄關係，丁緒發在返回大陸後又聲明恢復與丁宏德的養父子關係，以
        盡人子之情，故丁宏德、黃蓮珍的墓碑上刻有孝男丁緒發一事。
（三）政府遷台之初局勢混沌，官兵恐日後政情變化，檔案資料可能牽累大陸家人，
      故於個人資料不為真實完整填寫者甚為普遍，所屬單位亦少有認真查核者，從
      而謬誤叢生不一而足。本件被繼承人丁宏德基於上情及離家時父母叮嚀心有記
      掛，而不實傳寫自己終鮮兄弟當合一般經驗法則。原告之主張除有經海基會認
      證大陸地區出具之親屬關係公證書、委託公證書外並有丁運旁的自述書、村委
      會的證明、丁緒發致榮民服務處的申述信函、被繼承人欲收養丁緒發為養子的
      公證書、被繼承人致繼承人的各別書信及被繼承人多次回鄉探親，被繼承人丁
      宏德亡故後，繼承人甲○○率子丁緒發來台奔喪，引領被繼承人及被繼承人亡
      妻黃蓮珍、亡子丁緒彪之骨灰回鄉追悼安葬、立碑祭祀，其莊嚴慎重縈念殷摯
      之情苟非同胞骨肉之親，何克臻此。綜上各該證據或證據資料相互比對印證，
      未有干格不合情事，益足證明原告與被繼承人親屬關係之真實，無可置疑，原
      告以被繼承人早年不實自傳內容而否定與原告間兄弟姐妹關係之存在，原告確
      有提起確認之訴之利益。
（四）原告提出
      關係證明書（含財團法人海峽交流基金會證明）、授權書、丁宏德親屬系統表
      、乙○○自述、乙○○身世證明、丁緒發函、丁宏德家書、丁宏德墓碑照片、
      大陸地區報紙剪報、大陸地區京山縣雁門口鎮何場村民委員會證明等影本，及
      被告九十年十一月十三日北市榮輔字第五六八五號書函、本院八十八年六月
      九日北院義民家祥八十八聲繼字第七四號通知、丁書發與丁宏德收養公證書為
      證。並聲明：請求判決確認原告對於被繼承人丁宏德之遺產繼承權存在。
三、被告則以：
（一）被繼承人丁宏德生前係榮民，丁宏德在臺灣無親人，故其死亡後，被告依臺灣
      地區與大陸地區人民關係條例（以下簡稱兩岸人民關係條例）第六十八條第一
      項及依該條第三項訂定之「退除役官兵死亡無人繼承遺產管理辦法」第三條、
      第四條規定，為亡故榮民丁宏德之法定遺產管理人，是被告應盡適當之義務，
      管理被繼承人丁宏德之遺產。
（二）按「當事人主張有利於己之事實者，就其事實有舉證之責任。」、「私文書應
      由舉證人證明其真正」民事訴訟法第二百七十七條前段、第三百五十七條前段
      均定有明文，次按「民事訴訟如係由原告主張權利者，應先由原告負舉證之責
      ，若原告先不能舉證，以證實自己主張之事實為真實，則被告就其抗辯之事實
      即令不能舉證，或其所舉證據尚有疵累，亦應駁回原告之請求。」此有最高法
      院十七年上字第九一七號判例可參；又「在大陸地區製作之文書，經行政院設
      立或指定之機構或委託之民間團體驗證者，推定為真正」兩岸人民關係條例第
      七條定有明文，而依該條例施行細則第八條之規定：「依本條例第七條規定推
      定為真正之文書，其實質上證據力，由法院或主管機關認定。文書內容與待證
      事實有關，且屬可信者，有實質上證據。推定為真正之文書，有反證事實證明
      其為不實者，不適用推定。」；又按「大陸地區之公證書，雖經財團法人海峽
      交流基金會驗證，謂係該縣公證處所核發無誤；然依臺灣地區與大陸地區人民
      關係條例第七條及同條例施行細則第八條之立法精神以觀，各主管機關對於經
      海基會驗證之大陸地區公證書，仍應確實審查其實質內容之真實性與適法性。
      」，此最高法院八十六年度台上字第八三二二號判決亦有明載。
（三）丁宏德係亡故榮民，丁宏德於民國三十八、九年隨國民政府迫遷來台之職業軍
      人，其服役期間之兵籍資料及陸軍軍官資歷表中有關家屬欄之記載僅記載其父
      丁開文、民前二十年一月十八日出生（歿）、母涂氏、民前十八年一月一日出
      生、妻黃蓮珍、民國二年一月九日出生、職業家務、子丁緒彪、民國○○○年
      ○○月○○○日出生、職業軍，並無兄弟姊妹之記載，又其在軍中所書載之自
      傳，亦明稱「家籍湖北天門，既無伯叔，終鮮兄弟，父開文早喪，母涂氏健在
      ，妻同邑黃氏，於民國二十年結婚，次年舉一子，名緒彪，骨肉團聚，雍雍穆
      穆，正企克盡天倫，優遊田園，不憶倭寇猖狂．．．而今大陸沈淪，妻兒雖已
      來台，慈母仍陷匪區．．．」，更謂其在大陸僅有一母涂氏，父已早逝，亦無
      伯叔及兄弟姊妹，是被告否認該親屬關係公證書為真正，又該親屬關係證明書
      中被繼承人之兄弟姊妹僅有妹妹乙○○及弟弟甲○○二人，然原證六原告之自
      述中卻一再表明在伊嫁出前，家有六口共同生活，父親丁開文、母親涂旭英、
      哥哥丁宏德、妹妹乙○○、弟弟甲○○，顯與公證書所載有別，此外，亡故榮
      民丁宏德係上校軍官退伍，軍校畢業且識字，然原告提出之多封丁宏德家書，
      其筆跡多有不同，顯然該家書並非丁宏德先生所撰寫，是原告持該公證書及丁
      宏德家書，主張渠等為亡故榮民丁宏德先生之繼承人並無理由。因原告所提聲
      請繼承文件記載與諸多考證資料未盡一致，故不足以證明其內容之真實性，原
      告主張顯無理由，被告拒絕將亡故榮民丁宏德之遺產交付原告，為有理由。提
      出丁宏德之兵籍資料表及軍官資歷表、丁宏德自傳及家書影本各乙份。並聲明
      ：原告之訴駁回。
四、查被繼承人丁宏德為榮民，其於八十七年十一月二十一日死亡，在臺無繼承人或
    其他親屬，被告依法為被繼承人丁宏德之遺產管理人，原告曾主張其為被繼承人
    丁宏德之弟妹，原告於八十八年六月三日向本院為聲明繼承之表示，經本院於八
    十八年六月九日以北院義民家祥八十八聲繼字第七四號通知准予備查在案，被告
    不願交付被繼承人丁宏德之遺產予原告等事實，有
    函在卷可憑，復為兩造所不爭，應堪信為真實。惟本院准予備查係形式審查，尚
    無實質力，自難僅憑准予備查即認定被繼承人丁宏德為原告之兄。本件原告主張
    其為被繼承人丁宏德之弟妹，被繼承人丁宏德之妻、子及父母均歿，其為被繼承
    人丁宏德之繼承人等事實，固據其提出系爭經公證之親屬關係證明書、親屬繼承
    系統表、書信、乙○○口述、涂桂元口述經天門市佛子山鎮涂樓村民委員會證明
    之關於丁還秀之身世證明、丁緒發信件、照片、剪報、署名丁宏德之信件各影本
    及大陸地區天門市９２天證字第五四三三號公證書（即丁緒發與丁宏德之收養公
    證書）、丁緒發
    ，惟被告否認上開證據之真正。茲將得心證之理由說明如下：
  （一）被繼承人兵藉資料及其陸軍軍官資歷表有關丁宏德之家屬記載，除被繼承人
        丁宏德之父親丁開文係民國前二十年一月十八日出生，母親涂氏係民國十八
        年九月一日出生，妻黃蓮珍係民國二年一月九日出生、子丁緒彪以外，別無
        其他兄弟姊妹之記載，並於自傳中稱「既無伯叔終鮮兄弟」。因系爭兵籍表
        依其程式及意旨得認作公文書，依民事訴訟法第三百五十五條第一項規定，
        推定為真正（見本院卷第六七頁至七四頁）。雖原告主張丁宏德參加抗日救
        國軍，而原告甲○○則參加共產黨兒童團，父母乃叮嚀在外不要稱有弟弟之
        情，並未舉證，且丁宏德不僅未曾載有胞弟甲○○，亦未提姊妹乙○○、丁
        還秀，故原告主張不足採信，自不足以推翻上開公文書之效力。
  （二）原告甲○○是否為丁宏德之胞弟之部分：
        1.原告甲○○以署名丁宏德之信件影本為證據，證明其與丁宏德為兄弟關係
          。惟當事人主張有利於己之事實者，就其事實有舉證之責。又聲明書證，
          應提出文書為之。私文書應提出其原本。私文書應由舉證人證其真正；但
          僅因文書之效力或解釋有爭執者，得提出繕本或影本。民事訴訟法第二百
          七十七條、三百四十一條、第三百五十二條第二項前段、第三百五十七條
          分別定有明文。本件原告甲○○提出之信件既為私文書影本，且被告否認
          該信件之真正，兩造爭執者係家書是否存在及真實性，非僅就其效力或解
          釋有所爭執，原告僅提出信件影本不具證據力，而應提出原本始謂盡舉證
          責任，原告甲○○置民事訴訟法第三百五十二條第二項之規定於不顧，核
          與證據法則有違，且就不能提出原本之事由之有利於己之事實，復未舉證
          ，自不能以署名丁宏德之信件影本遽認原告甲○○與丁宏德為兄弟關係。
          況原告提出之寫信人丁宏德，受信人為原告甲○○之子丁緒發之信用中載
          ：「．．．我在第二次寫給鳳叔的信中曾特地請他代為打聽你的祖母彭媽
          媽的下落．．．」（見本院卷第四二頁），則丁緒發之祖母即甲○○之母
          親為彭媽媽，核與丁宏德之母親為涂氏不符，否則丁宏德不可能於信中寫
          「．．．你的祖母．．．」等語，故由署名丁宏德發信之信件影本不能證
          明丁宏德與甲○○為同胞兄弟。
        2.原告又以系爭親屬公證書為其證明方法，系爭親屬關係公證書係在大陸地
          區製作之文書，雖經海基會驗證，依兩岸人民關係條例第七條規定「在大
          陸地區製作之文書，經行政院設立或指定之機構或委託之民間團體驗證者
          ，推定為真正」，固先推定系爭親屬關係公證書為真正，惟依同條例施行
          細則第八條規定「依本條例第七條規定推定為真正之文書，其實質上證據
          力，由法院或主管機關認定。文書內容與待證事實有關，且屬可信者，有
          實質上證據力。推定為真正之文書，有反證事實證明其為不實者，不適用
          推定」，可知經海基會驗證之大陸地區公證書，其內容是否真實，法院仍
          應為實質上之調查，審認其真實性以判定其是否有實質上之證據力，尚不
          得認係公文書逕予採信，是系爭親屬關係公證書之性質應認屬私文書之範
          疇，因被告已爭執系爭親屬關係公證書內容之真正，參以系爭親屬關係證
          明書上載丁宏德之六名親屬其中丁開文、涂旭英僅載死亡日期而無出生日
          期，原告既為人子不知與其同在大陸之父母之生辰，殊非常情，則所載丁
          開文、涂旭英是否為丁宏德之父母即有疑問；系爭親屬關係證明書上載黃
          蓮珍「一九一三年十一月九日出生、一九八六年十一月十二日死亡」，惟
          查丁宏德之妻黃蓮珍係民國二年（即
          （見七○頁兵籍表），被告尚非空言否認，依舉證責任分配原則，自應由
          舉證人即原告就內容之真正負舉證責任，此觀諸民事訴訟法第三百五十七
          條規定自明。經本院函請財團法人海峽交流基金會查證製作經過並檢具公
          證依據，其回函略以：「所依據的證明材料有：知情人提供的相關情況，
          當地
          秀、甲○○往來家書及合影等。」等語，（見本院卷第一一八頁），惟並
          未檢附任何證明或
          而當地
          係證明書之內容為真實。
        3.原告另提出自稱是原告及丁宏德之舅父涂桂元、姑姑口述，經村民委員會
          證明之關於原告丁還秀之身世證明，其內容略以「丁還秀嫁前與父親丁開
          文、母親涂旭英、哥丁宏德、姐丁還秀、弟甲○○共同生活．．．丁還秀
          的母親是我的姊姊，為了延續親情將女兒嫁回涂家樓村。．．．特此證明
          。由丁宏德、丁★秀、丁還秀、甲○○的舅父涂桂元現年八十五歲口述。
          ．．．姑表：涂ＸＸ證明。涂書元代筆整理」（見本院卷第三二頁），此
          乃大陸地區作成之私文書，被告對其真正亦有爭執，依前揭說明自應由原
          告舉證以實其說，原告既未能提出原本，核與民事訴訟法第三百五十二條
          第二項之規定有違；又原告就訴外人涂桂元係丁宏德之舅父並未提出身分
          證明以資證明；再者系爭私文書上載丁宏德之兄弟姊妹共四人與親屬公證
          書所載僅三人亦不符合，自難憑訴外人涂桂元等口述而認定原告乙○○與
          丁宏德為兄妹關係。
        4.原告又提出訴外人丁緒發於
          原告為丁宏德之胞弟胞妹，惟丁緒發是原告甲○○之子，係被繼承人丁宏
          德之晚輩，憑何證明丁宏德係原告之兄長，且並未提出證明，尚難憑其陳
          述認為原告主張屬實。
        5.被繼承人丁宏德自八十七年十一月三日住院其意識不清，有台北市立萬芳
          醫院診斷證明書在卷可憑（見本院卷第一○七頁），其不可能於八十七年
          十一月十三日委託第三人辦理原告甲○○來台手續，則原告甲○○於八十
          七年十一月十八日以丁宏德胞弟之身分申請來台，顯丁宏德所為；再原告
          甲○○入境台灣係憑系爭親屬關係證明書而獲准，而該親屬關係證明書實
          質內容無法證明真正已如前2.所述，自不能倒果為因認為原告曾經憑系爭
          親屬關係證明書以丁宏德之弟之身分來台，遽認原告甲○○與丁宏德為同
          胞兄弟關係。
        6.原告主張訴外人周天傑於說明書載「申請人丁宏德之弟甲○○」，惟原告
          並未證明周天傑何以知悉丁宏德與丁宏德為兄弟又不聲請傳訊周天傑，自
          難憑周天傑所填申請書而無視丁宏德自傳內容或兵藉表內容認為原告丁宏
          益為丁宏德之弟。
        7.原告甲○○另提湖北省天門市98天證字第○五二四號關係公證書證明其為
          丁宏德之胞弟（見本院卷第一一二頁），該文書係大陸地區製作之文書，
          尚未經行政院設立或指定之機構或委託之民間團體驗證者，無法推定為真
          正，自不能為原告甲○○有利之認定。
  （三）原告乙○○是否為丁宏德之胞妹部分：
        1.本件原告乙○○主張其為被繼承人丁宏德之妹無非以其所提出丁宏德之家
          書影本為據，惟被告否認該家書為真正，則兩造爭執者係家書是否存在，
          非僅就其效力或解釋有所爭執，自應提出原本以盡舉證之責，原告僅提出
          信件影本不具證據力，有違民事訴訟法第二百七十七條、三百四十一條、
          第三百五十二條第二項前段、第三百五十七條規定，且其就不能提出之事
          由之有利於己之事實，復未舉證，自不能以信件影本遽認原告乙○○與丁
          宏德有兄妹關係。
        2.原告乙○○又以署名丁宏德之信件為證，經查該信中並未提及有妹「丁運
          秀」或「丁  秀」或「丁潤秀」，丁宏德信件開頭之稱呼為「學富妹丈、
          閏秀胞妹惠鑒：」（見本院卷第四七頁），衡情丁宏德殊無誤寫自己胞妹
          之理，其所指「閏秀胞妹」顯然與原告丁「運」秀或丁「  」秀或「丁潤
          秀」均不相符；原告主張「丁潤秀」、「丁  秀」是同一人，因大陸推行
          簡化字，平時故將「丁潤秀」寫成「丁  秀」，惟查丁宏德之信件係寫「
          閨秀胞妹」，既非「潤秀」亦非「運秀」，「潤」、「運」之簡體字與丁
          宏德胞妹「閏秀」無關；次查「潤」之簡體字為「  」、「運」之簡體字
          則為「  」，二者不相同，有大陸地區商務印書館出版之字典在卷可憑，
          原告乙○○主張委不足取。
        3.原告乙○○在自述（見本院卷第三○頁）中一再表明在伊嫁出前，家有六
          口人生活，父親丁開文、母親涂旭英、哥哥丁宏德、妹妹丁還秀、弟弟丁
          宏益，而系爭親屬關係證明書並無丁還秀之記載。雖原告係因丁還秀出嫁
          後於一九四八年死亡故未列入，惟丁宏德之父母、配偶雖已死亡但仍列入
          親屬關係證明書，故原告主張未將丁還秀列入親屬關係證明書之理由並不
          足取，其自述與親屬關係證明書不一致，況自述乃原告乙○○單方製作之
          私文書，自難以此證明所述為真實而認定其為丁宏德之胞妹。
        4.原告乙○○另以照片證明其為丁宏德之胞妹，惟查原告甲○○之子丁緒發
          於二○○二年一月八日信中載「他（指丁宏德）在寫給姑父、姑媽的信中
          也寫了姑丈唐學富的名字，其實姑丈早已亡故．．．」（見本院卷三四頁
          末行），足徵原告乙○○之夫唐學富早在丁宏德與之聯絡前即已經死亡，
          而原告提出之照片上卻載「乙○○夫婦及子」，顯然不實，故憑照片亦不
          足證明原告乙○○與丁宏德有兄妹關係。
        5.至於系爭親屬公證書、原告提出之村民委員會出具關於原告丁還秀之身世
          證明及訴外人丁緒發於
          之胞弟妹，均不足為原告乙○○有利之證明，已如前（二）2.3.4.所述。
  （四）依上開規定及說明，系爭親屬關係公證書雖經海基會加以驗證，惟其內容既
        與公文書性質之系爭兵籍表及被繼承人丁宏德除戶謄本記載事實不符，已難
        認為實在；原告所提私交書亦無法證明真正或不具證據力，原告所提上開證
        據，均無法證明被繼承人丁宏德為原告之兄之事實，其主張自難採信。
五、從而，原告訴請確認其對被繼承人丁宏德之繼承權存在，為無理由，應予駁回。
六、結論：本件原告之訴為無理由，依民事訴訟法第七十八條，判決如主文。
中　　　華　　　民　　　國　　九十三　　年　　　六　　　月　　二十三  　日
                                          家事庭法官    林妙黛
右正本係照原本作成。
如對本判決上訴，須於判決送達後二十日之不變期間內，向本院提出上訴狀。
中　　　華　　　民　　　國　　九十三　　年　　　六　　　月　　二十三  　日
                                          書  記  官    尹遜言
